【裁判字號】    97,訴,1794
【裁判日期】    980306
【裁判案由】    損害賠償
【裁判全文】
臺灣臺中地方法院民事判決  97年度訴字第1794號
原      告  乙○○
被      告  甲○○    國民
            丙○○    國民
                      （現另案於臺灣臺中監獄執行）
            戊○○    國民
                      （現另案於臺灣臺中監獄執行）
上當事人間請求損害賠償事件，由本院刑事庭移送前來，本院於
民國98年2月5日言詞辯論終結，判決如下：
    主    文
原告之訴駁回。
訴訟費用由原告負擔。
    事實及理由
一、本件原告起訴原聲明求為：被告與共同被告己○○、丁○○
    應返還新台幣（下同）500萬元之判決，嗣原告與共同被告
    被告己○○、丁○○於民國97年9月25日成立訴訟上和解後
    ，原告於98年2月5日言詞辯論期日當庭陳明變更其聲明求為
    ：「被告應給付原告300萬元」之判決，核為減縮其應受判
    決事項之聲明，與民事訴訟法第255條第1項第3款之規定並
    無不符，自為法之所許，合先敘明。
二、原告主張：共同被告丁○○在可預見詐欺集團成員綽號「阿
    牛」、「王董」等不詳姓名成年男子尋找國際電話機房平台
    ，由該平台提供網路電話中之閘道器及語音託撥服務，將可
    能藉由該國際電話機房平台，遂行其詐欺取財之目的，而其
    發生並不違背自己本意的情況下，基於幫助該詐欺集團犯詐
    欺取財罪之不確定故意；共同被告己○○（按：共同被告丁○○與己○○二人已於97年9月25日與原告成立訴訟上和解
    ，同意各給付原告40萬元，有和解筆錄存卷可稽）在可預見
    丁○○替他人尋找國際電話機房平台，由該平台提供網路電
    話中之閘道器及語音託撥服務，該使用者將可能藉由該國際
    電話機房平台，遂行其詐欺取財犯罪之目的，而其發生並不
    違背自己本意的情況下，亦基於幫助該詐欺集團犯詐欺取財
    罪之不確定故意，由丁○○應「阿牛」、「王董」之要求，
    向任職於訴外人威通電信股份有限公司（下稱威通公司）之
    己○○購買網路電話中之閘道器及語音託撥服務，己○○再
    以威通公司名義與精網資訊股份有限公司（下稱精網公司）
    簽訂國際訊務代轉契約，自95年3月間起，提供網路電話中
    之閘道器及語音託撥服務，作為「阿牛」、「王董」及其所
    屬之詐欺集團發送詐騙電話、訊息之用。其中閘道器服務係
    由詐欺集團取得連線ＩＰ、帳號及密碼後，只要透過電腦網
    路，即可在任何地方連上網路系統，撥打詐騙電話或發送詐
    騙訊息；語音託撥服務係由詐欺集團成員以電腦網路進入精
    網公司的主頁面，設定要撥打的詐騙電話語音內容及時間，
    系統即會自動發送詐騙電話。「阿牛」、「王董」及其所屬
    詐欺集團成員綽號「阿武」之不詳姓名成年男子與被告戊○○、丙○○、甲○○及訴外人葉恭岑、劉智仁、葉佳衛、陳
    秉鋒、黃正儀、劉明山、李志豪、葉千鳳、吳曉儀、顏肇毅
    、曾惟荻等人，共同基於意圖為自己不法所有之犯意聯絡，
    由該詐欺集團成員先後於95年10月24日及同年月25日佯以中
    華電信公司、電信警察局及金管會等名義，發送詐騙電話，
    透過精網公司，而由廣通科技股份有限公司（下稱廣通公司
    ）之電信機房設備，轉接至台灣地區，向原告詐稱其帳戶遭
    人盜用，須匯款至指定帳戶等情，致原告受騙，誤而匯款至
    訴外人陳榮輝、羅依絨、黃敏得及羅名哲等人頭帳戶內，共
    計匯款500萬元；再由「阿武」、被告戊○○、丙○○及甲○○與訴外人葉恭岑、劉智仁、葉佳衛、陳秉鋒、黃正儀、
    劉明山、李志豪、葉千鳳、吳曉儀、顏肇毅、曾惟荻等人擔
    任詐欺集團之車手集團，提領上開詐欺集團詐騙之不法所得
    。被告戊○○、丙○○及甲○○無法律上原因受有利益，爰
    依不當得利法律關係，於共同被告己○○、丁○○被訴詐欺
    等刑事訴訟程序附帶提起本件民事訴訟。並聲明：被告甲○○、丙○○及戊○○應給付原告300萬元。
三、被告甲○○則以：原告因本院96年度易字第3885號刑事判決
    而據以認定伊為加害人，然伊並非該刑事案件之被告，原告
    遽行對伊提起本件刑事附帶民事訴訟，顯無依據。又原告所
    提出之匯款申請書，其上記載受款人為陳榮輝，伊與陳榮輝
    並不相識，故原告縱有被陳榮輝詐騙，亦與伊無涉。伊雖曾
    受詐騙集團利用，然已經本院96年度易字第364號刑事判決
    判處罪刑，該判決並無原告為被害人之記載，且伊於該刑事
    案件判決後，亦與被害人張美玲成立和解，故伊與原告被詐
    欺之本件事件無關。原告之訴，顯無理由等語，資為抗辯。
    並聲明：駁回原告之訴。
四、被告丙○○則以：本院96年度易字第3885號刑事判決書所載
    被告，伊均不認識，伊並無參與本件詐欺情事等詞置辯。並
    聲明：駁回原告之訴。
五、被告戊○○則以：伊不知道本件犯罪事實與伊有何關聯，伊
    亦不認識被害人，並未參與本件詐欺等語，資為抗辯。並聲
    明：駁回原告之訴。
六、兩造不爭執之事實：
    原告先後於95年10月24日及同年月25日，遭不詳姓名年籍人
    士以電話詐騙，致受騙誤而匯款損失合計500萬元。
七、原告固主張其受詐欺集團詐騙，致誤而匯款損失500萬元，
    被告甲○○、丙○○及戊○○為該詐欺集團之車手集團，無
    法律上原因受有利益，請求被告甲○○、丙○○及戊○○返
    還300萬元等情。惟被告甲○○、丙○○及戊○○均否認有
    為本件詐欺行為，並分別以前揭情詞置辯。是本件兩造爭執
    之重點，顯在於被告三人是否有參與本件詐欺情事。經查：
（一）按刑事訴訟法第487條第1項所定附帶民事訴訟之對象，除
      刑事被告外，固兼及於依民法負賠償責任之人。惟該條項
      所稱之「依民法負賠償責任之人」，係指該刑事案件中依
      民法規定應負賠償責任之人而言。故附帶民事訴訟之原告
      所主張之共同加害人，如在刑事訴訟程序中經認定係共同
      侵權行為之人，即得謂為依民法負賠償責任之人，其對之
      提起是項附帶民事訴訟，可謂為合法。查本件原告對被告
      甲○○提起本件附帶民事訴訟，其刑事訴訟程序固僅就共
      同被告己○○、丁○○之幫助詐欺犯行提起公訴，並經刑
      事法院判處幫助詐欺罪刑。然該刑事法院已認定被告甲○○係詐欺集團之車手集團成員，為詐欺取財犯行之共同正
      犯之一，有本院96年度易字第3885號刑事判決附卷足稽，
      是原告以甲○○為被告，對之提起本件附帶民事訴訟，於
      法即無不合。被告甲○○抗辯伊並非該刑事案件之被告，
      原告遽對伊提起本件民事訴訟，尚屬無據云云，自無足採
      ，合先敘明。
（二）按刑事判決所為事實之認定，於獨立民事訴訟之裁判時本
      不受其拘束，上訴人所提之附帶民訴，既因裁定移送而為
      獨立之民事訴訟，則原審依自由心證為與刑事判決相異之
      認定，即無違法之可言，最高法院50年台上字第872號判
      例參照。復按，不當得利，須以無法律上之原因而受利益
      ， 致他人受損害為其成立要件。主張不當得利請求權存
      在之當事人，對於不當得利請求權之成立要件應負舉證責
      任，即應證明他方係無法律上之原因而受利益，致其受有
      損害。原告主張被告應負返還本件不法利得之責任，固以
      其因受不詳姓名年籍之詐欺集團成員詐騙，致誤而先後匯
      款合計500萬元至該詐欺集團所指定之人頭帳戶內。刑事
      法院已認定被告甲○○、丙○○、戊○○與訴外人葉恭岑
      等人共同擔任詐欺集團之車手集團，同屬詐欺取財之共犯
      ，被告三人自難解免本件民事責任云云，為其依據。
（三）惟查，被告甲○○、丙○○、戊○○與訴外人葉恭岑等人
      前固曾共同組成詐欺集團之車手集團（按所謂車手，即為
      詐欺集團提領贓款者），並經刑事法院判處共犯詐欺取財
      罪刑確定，已據本院調取臺灣高等法院臺中分院（下稱台
      中高分院）96年度上易字第1434號詐欺等刑事案件查閱無
      誤。然原告自承其係於95年10月24日及同年月25日遭不詳
      姓名之詐欺集團成員以電話向其詐騙，致誤而匯款。且觀
      諸卷存原告所提出之匯款單，其上顯示原告係分別於95年
      10 月24日及同年月25日各匯款90萬元、1,058,000元至麻
      豆新生郵局00000000000000帳號戶名陳榮輝之帳戶內，並
      於95年10月25日又分別匯款988,000元、1,012,000元及1,
      042,000元至南投中山街郵局00000000000000帳號戶名羅
      名哲帳戶、西港郵局00000000000000帳號戶名黃敏得帳戶
      及竹塘郵局00000000000000帳號戶名羅依絨帳戶內。惟被
      告甲○○、丙○○與戊○○等人係於95年11月15日為警查
      獲，並經警扣得所使用之人頭帳戶存摺及人頭帳戶金融卡
      等物【參見臺灣臺中地方法院檢察署（下稱台中地檢署）
      95年度偵字第28594號偵查卷第228頁以下之95年度保管字
      第6465號扣押物品清單及台中高分院96年度上易字第1434
      號刑事判決附表六、七所示】。而經本院逐一核對被告甲○○、丙○○與戊○○等人所使用該等遭查扣之人頭帳戶
      存摺與提款卡結果，發現無一帳戶與原告所匯入款項之前
      開人頭帳戶相符。是依此情形而論，原告主張其受詐欺集
      團詐騙錢財，被告甲○○、丙○○與戊○○三人則均為該
      詐欺集團之車手集團成員，屬詐欺取財之共犯一節，是否
      屬實，已有可疑。
（四）次查，被告丙○○於警詢時雖曾指稱：車手集團之成員有
      伊、戊○○、葉恭岑、甲○○、李志豪及葉千鳳等人。此
      集團以戊○○為首，伊與李志豪負責接受戊○○指揮聯絡
      提款與測試人頭帳戶金融卡，甲○○與葉恭岑、葉千鳳等
      人則負責前往金融機構提款與測試人頭帳戶金融卡是否正
      常等語（參見95年12月24日警詢筆錄，附於內政部警政署
      刑事警察局刑案偵查卷第一卷第34頁）。然被告甲○○於
      警詢時陳明伊自95年8月上旬起加入該車手集團，8月上旬
      至8月底期間，僅於休假時兼差幫忙提領款項，9月初至10
      月下旬並未參與提款，10月底始復行開始全職提款等情（
      見臺灣臺北地方法院檢察署95年度偵字第26522號偵查卷
      第76頁），而訴外人即被告丙○○女友葉恭岑於警詢時則
      供稱：伊於95年8月底失業，經丙○○之介紹而加入詐騙
      集團，負責為詐騙集團提領贓款及測試人頭帳戶金融卡正
      常與否，至95年10月23日止。伊自95年9月初至同年10月
      23日止，經丙○○指示前往提款機及臨櫃提款的次數約7
      、8次，10月23日中午左右，丙○○要伊至烏日郵局臨櫃
      提款時，因人頭帳戶已遭警示，故經行員報警查獲。95年
      10月23日以後，伊未再領款，僅幫忙試卡（按即測試人頭
      帳戶金融卡正常與否）二次等語【分見上開偵查卷第一卷
      第102頁、前揭28594號偵查卷74頁、82頁】。復參諸由被
      告甲○○、丙○○與訴外人葉恭岑、葉千鳳等人前往提款
      機或臨櫃提款時所被拍得之提款監視畫面循線調查結果，
      伊等提款所使用之帳戶均與原告所匯入款項之上開人頭帳
      戶無涉，此觀諸附於前揭刑事卷內之內政部警政署刑事警
      察局所製作之提款彙整表及台中高分院96年度上易字第
      1434號刑事判決附表二所載甚明。是被告戊○○、丙○○
      、甲○○與訴外人葉恭岑、葉千鳳等人雖共同組成不詳詐
      欺集團之車手集團，然因原告於95年10月24日、25日被詐
      騙，而誤為匯款至訴外人陳榮輝、羅依絨、黃敏得及羅名
      哲等人頭帳戶後，並無其他相當證據足以證明被告戊○○
      、丙○○及甲○○等人組成之車手集團有領取該帳戶之款
      項情形，故而，自難遽認被告戊○○、丙○○與甲○○三
      人有參與對原告為本件詐欺取財情事。
（五）又原告雖以該車手集團成員之一即被告丙○○女友葉恭岑
      曾於95年10月25日上午8時59分至大眾商業銀行立融公司
      潭子辦事處之提款機提款，並被拍得其提款監視畫面，其
      提款時間與原告被詐騙發生之日期相吻合等情，據以質疑
      該車手集團有共同參與本件詐款取財情事云云。惟查，訴
      外人葉恭岑於95年10月23日為警查獲後，即未再領款，嗣
      僅曾幫忙試卡二次等情，業據葉恭岑於警詢時陳述明確，
      已如前述，並有葉恭岑警詢時之調查筆錄，其上記載：「
      問：經警方提示你（葉恭岑）於95年10月25日8時59分於
      大眾商業銀行立融公司潭子辦事處ATM『測試提款卡』之
      影像畫面，是否就是你本人？」等情可佐，有該調查筆錄
      附卷可稽。是葉恭岑該次既僅係測試不詳人頭帳戶之金融
      卡是否正常、而非提款，即難執此遽認被告戊○○、丙○○及甲○○等人所組成之上開車手集團有共同參與本件詐
      欺取財情事。況縱認葉恭岑該次實係提款，並非試卡，亦
      無證據可資認定係提領原告受詐騙所存入前開人頭帳戶之
      款項，故原告執此主張本院應為其有利之認定，委無足採
      。
（六）至原告雖另提出警方移送書、96年度偵字第11781、11782
      號及另份不詳案號之起訴書，而以該等移送書及起訴書所
      載之犯罪事實，據以主張被告戊○○、丙○○及甲○○三
      人確為本件詐欺取財共犯之論據云云。惟查，該等移送書
      及起訴書所載之犯罪事實，充其量僅能認為警方及檢察官
      認其涉有各該犯罪事實之犯罪嫌疑，因而移請檢察官偵查
      ，或由檢察官提起公訴，尚難據此即率爾認定被告戊○○
      、丙○○及甲○○三人確有參與本件詐欺取財犯行，而有
      共同侵害原告權益情事。是原告所提出之上開移送書及起
      訴書，亦難執有利於原告之認定。
（七）綜上，本院96年度易字第3885號刑事判決固認定本件被告
      甲○○、丙○○及戊○○均係詐欺集團之車手集團成員，
      為本件詐欺取財犯行之共犯。然經本院調查審酌上開事證
      結果，尚難認被告甲○○、丙○○及戊○○三人有參與本
      件詐欺取財情事，是揆諸前開判例意旨，本院自不受該刑
      事判決所認定事實之拘束，而得為相異之認定。玆本院經
      調查前揭事證之結果，既無法認定被告甲○○、丙○○及
      戊○○三人有共同詐欺原告錢財情形，而原告又無法提出
      其他證據證明其對被告確有本件不當得利返還請求權存在
      情事，是原告主張被告應負返還不當利得300萬元責任，
      於法即屬無據。
八、綜上所述，原告主張被告甲○○、丙○○及戊○○為詐欺集
    團之車手集團，共同向原告詐騙，致其誤而匯款至訴外人陳
    榮輝、羅依絨、黃敏得及羅名哲等人頭帳戶內，共損失500
    萬元，被告甲○○、丙○○及戊○○應負返還300萬元不法
    利得等情，既非可採，被告所辯，尚屬可信。從而，原告本
    於不當得利法律關係，請求被告甲○○、丙○○及戊○○給
    付300萬元，為無理由，應予駁回。
九、本件事證已臻明確，兩造其餘攻擊防禦方法及舉證，與本件
    判決結果並無影響，爰不逐一論述，附此敘明。
十、訴訟費用負擔之依據：民事訴訟法第78條。
中    華    民    國    98    年    3    月    6    日
                  民事第二庭    法  官  吳美蒼
正本係照原本作成。
如對本判決上訴，須於判決送達後20日內向本院提出上訴狀。
中    華    民    國    98    年    3    月    6    日
                                書記官


司法院資訊處製作；財團法人民間司法改革基金會備份。
